ACORDAO-COMPLETO-2577765

ACÓRDÃO 1795/2023 ATA 5/2023 - PRIMEIRA CÂMARA

VISTOS, relatados e discutidos estes embargos de declaração opostos pelo Sr. Sebastião Elias Misiara Mokdici e pela União dos Vereadores do Estado de São Paulo - Uvesp, em face do Acórdão 9223/2022-TCU-Primeira Câmara, que julgou tomada de contas especial, instaurada em razão da não comprovação da regular aplicação dos recursos públicos federais repassados pela União, por meio do Convênio 529/2007, registro Siafi 605641, firmado entre o Ministério do Turismo e a Uvesp, cujo objeto consistiu na "Divulgação das Atividades Turísticas do Estado de São Paulo/SP", 
ACORDAM os Ministros do Tribunal de Contas da União, reunidos em sessão de 1ª Câmara, diante das razões expostas pelo Relator, em: 
9.1. com fundamento no art. 34 da Lei 8.443/1992, não conhecer dos embargos de declaração;
9.2. dar ciência deste acórdão ao Sr. Sebastião Elias Misiara Mokdici e à União dos Vereadores do Estado de São Paulo - Uvesp.

Embargos de declaração opostos em face de Acórdão da 1ª Câmara, que julgou tomada de contas especial, instaurada em razão da não comprovação da regular aplicação dos recursos públicos federais repassados pela União, por meio de Convênio.

Primeira Câmara

Ministério do Turismo.

3. Interessados/Responsáveis/Recorrentes:
3.1. Responsáveis: Sebastiao Elias Misiara Mokdici (XXX.177.538-XX); Uniao dos Vereadores do Estado de Sao Paulo Uvesp (01.024.643/0001-38).
3.2. Recorrentes: Sebastiao Elias Misiara Mokdici (XXX.177.538-XX); Uniao dos Vereadores do Estado de Sao Paulo Uvesp (01.024.643/0001-38).

13.1. Ministros presentes: Walton Alencar Rodrigues (Presidente), Benjamin Zymler e Jhonatan de Jesus.
13.2. Ministro-Substituto convocado: Augusto Sherman Cavalcanti (Relator).
13.3. Ministro-Substituto presente: Weder de Oliveira.

AUGUSTO SHERMAN

Ministro-Substituto Augusto Sherman Cavalcanti.

Em exame Embargos de Declaração opostos pelo Sr. Sebastião Elias Misiara Mokdici e pela União dos Vereadores do Estado de São Paulo - Uvesp (peça 146) , em face do Acórdão 9223/2022-TCU-Primeira Câmara, proferido na sessão de 29/11/2022 (peça 131) .
Referira deliberação julgou tomada de contas especial, instaurada em razão da não comprovação da regular aplicação dos recursos públicos federais repassados pela União, por meio do Convênio 529/2007, registro Siafi 605641, firmado entre o Ministério do Turismo e a Uvesp, cujo objeto consistiu na "Divulgação das Atividades Turísticas do Estado de São Paulo/SP". Ao final, aquela deliberação julgou irregulares as contas dos responsáveis e condenou-os ao ressarcimento da quantia objeto de citação, acolhendo as propostas uníssonas nos autos.
Inconformados, os responsáveis apresentaram, na data de 15/2/2023 (peça 146 - aba "histórico") , Embargos de Declaração, "de modo a se aperfeiçoar" a referida deliberação, em síntese questionando os marcos interruptivos da prescrição, para ao final pugnar pela ocorrência da prescrição das pretensões punitiva e ressarcitória (peça 146) .
Ao tempo em que os Embargantes arguem a necessidade de se rever o entendimento "afirmado na instrução 40 dos autos", apontam a necessidade de se observar a Resolução TCU 344/2022, bem como entendimentos do Supremo Tribunal Federal (STF) , em especial firmados no bojo do tema de repercussão geral 899 e na Ação Direta de Inconstitucionalidade (ADI) 5509. 
Após colacionarem reflexões a respeito da forma de contagem do prazo prescricional aos processos de Controle Externo desta Casa, cotejando as disposições da Resolução TCU 344/2022, com as Leis 9.873/1999 e 8.443/1992 e precedentes do STF, até mesmo questionando a natureza prescricional do referido prazo - em detrimento da natureza decadencial -, os Embargantes apontam seus entendimentos quanto ao início da contagem e aos marcos interruptivos (peça 146, p. 2-9) .
Nesse sentido, apontam que o Despacho do titular da então SecexTCE teria se dado  "quase 12 anos depois" da materialização da irregularidade, questionando não ser razoável que a cada ato processual de apuração do fato houvesse uma nova interrupção do prazo. Pugnam que somente o ato de instauração do processo tivesse o condão de interromper a prescrição, sendo os cinco anos deveriam ser suficientes para que esta Corte punisse os responsáveis.
Especificamente quanto à contagem do prazo prescricional do caso em epígrafe, os Embargantes listam eventos processuais que consideram marcos interruptivos do prazo prescricional (peça 146, p. 10-11) e, assim, defendem que o Relatório do tomador de contas de 5/11/2018 (peça 91) não "inaugura o procedimento de apuração do fato, nem consubstancia o 'ato administrativo de inequívoca ciência do fato a ser apurado'", razão pela qual o último ato interruptivo na fase interna teria se dado em 24/2/2017 (peças 77-80) , com a notificação dos responsáveis quanto à reprovação da execução física e financeira do convênio. Assim, alegam que teria ocorrido a prescrição notadamente "entre o ato da Administração e a citação, para defesa, da parte investigada".
Ao final, asseveram que (peça 146, p. 11-12) :
conquanto os marcos processuais elencados no v. acórdão recorrido relacionem-se às movimentações processuais obstativas da prescrição intercorrente eis que, entre elas, não decorreu o prazo superior a 3 (três) anos previsto no art. 8º da Resolução TCU 344/2022; tais fatos não se relacionam com a prescrição da pretensão punitiva, consumada no caso em exame.
É o relatório.

João Felipe Cunha Pereira (OAB/RJ 131.197), representando Uniao dos Vereadores do Estado de Sao Paulo Uvesp; João Felipe Cunha Pereira (OAB/RJ 131.197), representando Sebastiao Elias Misiara Mokdici.

Subprocurador-Geral Lucas Rocha Furtado.

EMBARGOS DE DECLARAÇÃO. PRESCRIÇÃO. RESOLUÇÃO 344/2022. MARCOS INTERRUPTIVOS. REDISCUSSÃO DE MATÉRIA JÁ EXAMINADA. DESCABIMENTO. NÃO CONHECIMENTO.

TOMADA DE CONTAS ESPECIAL (TCE)

Unidade de Auditoria Especializada em Tomada de Contas Especial (AudTCE).

Em exame Embargos de Declaração opostos pelo Sr. Sebastião Elias Misiara Mokdici e pela União dos Vereadores do Estado de São Paulo - Uvesp (peça 146) , em face do Acórdão 9223/2022-TCU-Primeira Câmara, proferido na sessão de 29/11/2022 (peça 131) .
Referira deliberação julgou tomada de contas especial, instaurada em razão da não comprovação da regular aplicação dos recursos públicos federais repassados pela União, por meio do Convênio 529/2007, registro Siafi 605641, firmado entre o Ministério do Turismo e a Uvesp, cujo objeto consistiu na "Divulgação das Atividades Turísticas do Estado de São Paulo/SP". Ao final, aquela deliberação julgou irregulares as contas dos responsáveis e condenou-os ao ressarcimento da quantia objeto de citação, acolhendo as propostas uníssonas nos autos.
Inconformados, os responsáveis apresentaram Embargos de Declaração, "de modo a se aperfeiçoar" a referida deliberação, em síntese questionando os marcos interruptivos da prescrição das pretensões punitivas e ressarcitória, para ao final pugnar pela ocorrência da prescrição das pretensões punitiva e ressarcitória (peça 146) .
Após colacionarem reflexões a respeito da forma de contagem do prazo prescricional aos processos de Controle Externo desta Casa, cotejando as disposições da Resolução TCU 344/2022, com as Leis 9.873/1999 e 8.443/1992 e precedentes do STF, apontam que o Despacho do titular da então SecexTCE teria se dado "quase 12 anos depois" da materialização da irregularidade, questionando não ser razoável que a cada ato processual de apuração do fato houvesse uma nova interrupção do prazo. Pugnam que somente o ato de instauração do processo tivesse o condão de interromper a prescrição, sendo os cinco anos deveriam ser suficientes para que esta Corte punisse os responsáveis.
Especificamente quanto à contagem do prazo prescricional do caso em epígrafe, os Embargantes listam eventos processuais que consideram marcos interruptivos do prazo prescricional (peça 146, p. 10-11) e, assim, defendem que o Relatório do tomador de contas de 5/11/2018 (peça 91) não "inaugura o procedimento de apuração do fato, nem consubstancia o 'ato administrativo de inequívoca ciência do fato a ser apurado'", razão pela qual o último ato interruptivo na fase interna teria se dado em 24/2/2017 (peças 77-80) , com a notificação dos responsáveis quanto à reprovação da execução física e financeira do convênio. Assim, alegam que teria ocorrido a prescrição notadamente "entre o ato da Administração e a citação, para defesa, da parte investigada".
Ao final, asseveram que (peça 146, p. 11-12) :
conquanto os marcos processuais elencados no v. acórdão recorrido relacionem-se às movimentações processuais obstativas da prescrição intercorrente eis que, entre elas, não decorreu o prazo superior a 3 (três) anos previsto no art. 8º da Resolução TCU 344/2022; tais fatos não se relacionam com a prescrição da pretensão punitiva, consumada no caso em exame.
II
Os presentes embargos de declaração não devem ser conhecidos, eis que não foram satisfeitos os requisitos de admissibilidade previstos nos artigos 32, inciso II, e 34, da Lei 8.443/1992. 
Não foi alegada qualquer omissão, contradição ou obscuridade no Acórdão 9223/2022-TCU-Primeira Câmara, tampouco a ocorrência de erro de fato sobre o qual tenha se fundado o acórdão embargado. 
Sobressai do exame da peça recursal, além do inconformismo dos Embargantes, a manifesta intenção de rediscussão da matéria já decidida, uma vez que a própria deliberação aclarada analisou expressamente a possível ocorrência da prescrição à luz da novel Resolução 344/2022.
Frise-se que, ainda que a instrução meritória da então Secex-TCE (peças 116-118) e o Pronunciamento do MP/TCU (peça 119) tenham sido exarados em momento anterior à publicação da Resolução 344/2022, o Voto aclarado reanalisou a ocorrência da prescrição, adotando-se como paradigma a referida Resolução (peça 132, p. 2-3, itens 16-19) :
16.	Em relação às alegações dos responsáveis quanto à ocorrência de prescrição, vale destacar a superveniência da Resolução TCU 344/2022, que regulamenta, no âmbito do Tribunal de Contas da União, a prescrição para o exercício das pretensões punitiva e de ressarcimento, fixando o prazo quinquenal em seu artigo 2º. 
17.	No que se refere ao marco inicial, deve-se aplicar a data da apresentação da prestação de contas ao órgão competente para a sua análise inicial, com fundamento no inciso II do art. 4º da referida Resolução, isto é, 26/5/2008 (peça 22) . 
18.	Fixados tais parâmetros, concluo que não se operou a prescrição, em virtude da existência de vários marcos interruptivos, a que alue o art. 5º da supramencionada Resolução, consoante se observa da cronologia a seguir (peça 116, p. 9-10) : 
a) Nota Técnica de Análise 227/2010, que examinou a prestação de contas apresentada pela entidade convenente, em 14/10/2010, apontando ressalvas técnicas e financeiras na execução do Convênio 529/2007 (peça 44) ;
b) Ofício 1100/2010/CEAPC/DGE/SE/MTur, que informou, em 14/10/2010, à entidade convenente a existência das ressalvas técnicas e financeiras na execução do ajuste apontadas no âmbito da Nota Técnica de Análise 227/2010 (peça 43) ;
c) Despacho da Coordenação-Geral de Convênios, determinando, em 15/9/2011, a instauração de tomada de contas especial em razão do não saneamento das pendências na execução do convênio apontadas pela Nota Técnica de Análise 227/2010 (peças 43 e 48) ;
d) Ofício 420/2012/CPC/CGCV/DGI/SE/MTur, que informou, em 18/5/2012, à entidade convenente que a mesma encontrava-se inadimplente no Siafi (peças 47 e 49) ;
e) Parecer Técnico Complementar de Análise de Prestação de Contas 22/2013, datado de 13/5/2013, reprovou a prestação de contas apresentada pela entidade convenente no tocante ao material promocional;
f) Ofícios 2082 e 2083/2013/CGCV/DGI/SE/MTur, notificam, em 11/6/2013, o responsável e a entidade convenente da reprovação da prestação de contas apresentada (peças 52, 53, 61 e 67) ;
g) Nota Técnica de Reanálise Financeira 319/2013, datada de 11/6/2013, concluiu pela reprovação da prestação de contas apresentada pela entidade convenente;
h) Parecer Técnico Complementar de Análise de Prestação de Contas 34/2013, datado de 3/9/2013, mantém a reprovação da prestação de contas no que concerne ao material promocional (peça 62) ;
i) Parecer Técnico Complementar de Análise de Prestação de Contas 44/2013, datado de 2/2/2013, mantém a reprovação da prestação de contas no que concerne ao material promocional (peça 66) ;
j) Despacho da Coordenação-Geral de Marketing e Publicidade, datado de 23/5/2014, determinando a reanálise da prestação de contas apresentada pela entidade convenente (peça 74) ;
k) Nota Técnica 11/2017/CETIN/CGEV/DEMAC/SNPTur, datada de 20/2/2017, concluiu pela reprovação da prestação de contas apresentada pela entidade convenente (peça 75) ;
l) Nota Técnica Financeira PGTUR 160/2017, datada de 24/2/2017, decidiu pela rejeição a prestação de contas apresentada pela entidade convenente (peça 76) ;
m) Ofícios 429 e 430/CGCV/DIRAD/GSE, datados de 24/2/2017, notificam o responsável e a entidade convenente da reprovação da execução física e financeira do convênio sob exame (peças 77-80) ;
n) Despacho da Coordenadora-Geral de Convênios, datado de 28/3/2017, determinou a instauração de tomada de contas especial, em razão de já terem sido esgotadas todas as medidas internas com vistas ao ressarcimento do dano ao erário (peça 81) ;
o) Relatório de TCE 72/2018, data de 5/11/2018 (peça 91) ;
p) Data de autuação da tomada de contas especial pela SecexTCE: 31/1/2020;
q) Despacho do titular da SecexTCE, autorizando a realização das citações propostas: 5/5/2020 (peça 101) ;
r) Conclusão da instrução meritória da unidade técnica em 5/10/2021 (peças 116-118) ;
19.	Ante o exposto, considerando-se o recente cânon prescricional fixado por esta Casa e as interrupções da contagem prescricional sintetizadas supra, nos termos do art. 5º da mencionada Resolução, resta indene de dúvidas que, no caso em exame, não ocorreu a prescrição da pretensão punitiva, tampouco ressarcitória, inexistindo óbices à condenação proposta pelas instâncias instrutivas. - g.n.
 Assim, mesmo tratando-se de matéria de ordem pública, não é concebível, a exemplo do que restou deliberado no Acórdão 2.770/2022-Plenário, que se pretenda rediscutir, pela estreita via dos Embargos de Declaração, matéria já objeto de deliberação.
Ante o exposto, manifesto-me por que o Tribunal aprove o acórdão que ora submeto à deliberação deste Colegiado.
TCU, Sala das Sessões, em 14 de março de 2023.
AUGUSTO SHERMAN CAVALCANTI 
Relator